臺灣高等法院臺南分院民事判決　九十三年度上易字第一號　　Ｋ
　　　上　訴　人　丙　○　○
　　　　　　　　　送達代收人　.
　　　訴訟代理人　陳　豐　裕　律師
　　　被　上訴人　丁　○　○　.
　　　　　　　　　戊　○　○.
　　　　　　　　　　　　　　　.
　　　兼右　一人
　　　訴訟代理人　陳　孟　汝.
右當事人間請求返還不當得利事件，上訴人對於臺灣臺南地方法院中華民國九十二年
十一月十九日第一審判決（九十二年度訴字第一三六九號）提起上訴，經本院於九十
三年三月九日言詞辯論終結，茲判決如左：
      主      文
上訴駁回。
第二審訴訟費用由上訴人負擔。
      事      實
甲、上訴人方面：
一、聲明：求為判決：(一)原判決廢棄。(二)被上訴人應連帶給付上訴人新台幣（下同）
    一百萬八千元，暨自起訴狀繕本送達翌日起至清償日止，按年息百分之五計算之
    利息，並自民國九十二年八月一日起至返還土地之日止，按月連帶給付一萬六千
    八百元，及按年息百分之五計算之利息。(三)第一、二審訴訟費用由被上訴人負擔
    。
二、陳述：除與原審記載相同者予以引用外，補稱略以：
（一）按所謂分管契約係共有人就共有物管理方法所成立之協議即須每一共有人對
      分管約定都同意。系爭土地是祖產，一直以來，皆由被上訴人丁○○獨享系爭
      土地之收入已二十七年，另有二甲農地及其他房地產收入，六十三年由母舅三
      人支持分產，並由其見證訂立分產協議書，因被上訴人丁○○不願放棄祖產，
      六十八年再訂立分產協議書，並約明被上訴人丁○○應列明細，將上訴人及陳
      泉庚應得租金列清楚，並由被上訴人丁○○管理系爭土地，但被上訴人丁○○
      強予收受共有人應該分配之租金達五年之久。直至七十九年六月被上訴人丁○
      ○始交付管理系爭土地之明細表予上訴人，並不再管理系爭土地，其間十一年
      被上訴人戊○○、陳孟汝所開電氣五金行使用該系爭土地二分之一，但租金分
      文未計收在內。
（二）現各共有人各自占用系爭土地，只是事實上如此，非共有人間有分管之約定。
      若有，不會七十九年五月再聘請測量師陳進德測量之理。蓋上訴人持分二分之
      一，如要分管，不可能不要求二分之一；且被上訴人丁○○寄發存証信函予上
      訴人表示不贊同，連上訴人請人測量每一共有人應有部分，明確各自之權利，
      被上訴人丁○○都不表同意，拒絕分割或分管，不知大家如何達成分管協議？
　　　現每一共有人占用系爭部分土地之事實，並不足以証明共有人就系爭土地訂有
      分管約定，上訴人前多次主張分割是為解決系爭土地共有問題，並不能因而認
      為就系爭土地共有人約定分管。系爭土地若有口頭約定分管，每一共有人應知
      之甚詳，則不會有上訴人或被上訴人丁○○都曾主張是依六十三年及六十八年
      之協議書為憑約定分管。
（三）再參酌被上訴人丁○○之答辯，可知七十六年六月應是被上訴人丁○○不再管
      理系爭全部土地之時間，非共有人約定分管之時間，此可參被上訴人丁○○所
      列之試算表算至七十六年六月三十日止，則七十六年六月三十日之前租金即由
      被上訴人丁○○收取，共有人如何口頭約定分管？上訴人要求被上訴人丁○○
      列出收支明細，但被上訴人丁○○直至七十六年六月十日才將試算表交付上訴
      人，想在此情況下，七十六年六月共有人系爭土地有可能達成分管約定嗎？被
      上訴人丁○○將部分房屋交由上訴人收租，只是因上訴人持分二分之一，但與
      共有人間是否約定就共有土地分管有別，即不能因為上訴人收取一部分租金就
      進而推定共有人就全部共有土地約定分管。
（四）七十九年上訴人第一次起訴請求分割，被上訴人丁○○提出協議契約未到期而
      敗訴；第二次協議到期，再次起訴請求分割，被上訴人丁○○亂指界址使不能
      分割成立，申請縣政府確定界址後第三次起訴分割，一審、二審均判決分割，
      但被上訴人丁○○執意上訴最高法院，已年餘尚未判決，其間又十餘年時間總
      共二十六年時間被其無租金、無代價使用，但上訴人要被課徵地價稅及房捐稅
      是否公平？
（五）被上訴人丁○○於原審民國九十二年九月八日所呈答辯狀主張：「原告與被告
      丁○○及訴外人陳政初於民國六十三年、六十八年八月二十七日，就系爭土地
      簽訂分割協議書時，即就系爭土地訂立分管契約。」，並未主張七十六年六月
      間共有人口頭約定分管。上訴人於民國八十七年間自訴被上訴人竊佔等案件，
      被上訴人丁○○於刑事庭自承所分管之房屋面積僅四十五平方公尺，尚不足八
      平方公尺；被上訴人黃丁見、黃乙○○更聲稱是民國六十三年、六十八年八月
      二十七日協議分割共有物時，即訂立分管契約，亦未曾主張民國七十六年六月
      共有人口頭分管。若共有人就系爭土地曾於民國七十六年六月間為口頭分管之
      約定，為何身為共有人之一丁○○自己都不知道呢？
（六）　鈞院八十二年度上字第四一九號陳政初請求上訴人遷讓房屋乙案，只是認定
      門牌號碼台南縣佳里鎮○○路三二六號房屋，上訴人及被上訴人丁○○同意自
      民國七十六年八月起歸由陳政初管理收租，並未認定就系爭全部共有土地每一
      共有人已達成分管協議。
三、證據：除援用原審所提外，補提：判決書影本、收支結算表影本、協議書影本、
    協議書影本、明細表影本、存証信函影本各一件為證。
乙、被上訴人方面：
一、聲明：求為判決：(一)上訴駁回。(二)訴訟費用由上訴人負擔。
二、陳述：除與原判決記載相同者予以引用外，補稱略以：
（一）系爭第一０八九號地上房屋確實於民國七十六年以前，是由被上訴人丁○○管
      理，是上訴人夫妻回來後，因共有物是大家的，所以被上訴人丁○○就同意，
      上訴人收房租的有四間，六月四日以後分管，上訴人開始收上訴人的房租，之
      前的被上訴人丁○○有和上訴人結算清楚，付了十萬七千九百零三元，不容上
      訴人否認。協議書的時效還未消滅，仍然有效，並沒有不當得利。
（三）被上訴人黃乙○○是向四叔買土地擺祖先牌位，所以大家同意交換土地使用，
      被上訴人黃乙○○使用其父親即被上訴人丁○○的持分，供奉祖先牌位其餘的
      人應該將持分一點讓其使用才對。系爭土地早就有分管協議所以沒有不當得利
      ，被上訴人黃國泰二十幾年都沒有使用過系爭土地，並沒有不當得利的問題。
三、證據：除援用原審所提外，並請傳訊證人陳政初、黃美玉等。
丙、本院依職權向最高法院函調本院八十九年度重訴字第五二０號分割共有物事件全
    卷、向臺灣臺南地方法院函調八十年度訴字第二三一號排除侵害事件全卷及八十
    二年度訴字第四九三號遷讓房屋等事件全卷、七十九年訴字第一八四七號分割共
    有物事件全卷。
      理      由
一、本件上訴人起訴主張：坐落台南縣佳里鎮○里段一０八九地號土地，係上訴人與
　　被上訴人丁○○及訴外人陳政初所共有，被上訴人丁○○及訴外人陳政初之應有
　　部分各為四分之一，上訴人應有部分為二分之一，詎被上訴人丁○○未經其他共
　　有人同意，占用面積超過其應有部分比例，並提供予被上訴人戊○○、陳孟汝夫
　　妻使用，計侵害上訴人之應有部分面積折算達二十四平方公尺，按系爭土地公告
　　現值為每平方公尺八萬四千元，參酌土地法第九十條規定按年息百分之十計算，
　　被上訴人受有每月一萬六千八百元相當於租金之利益，自起訴時起回溯五年之金
　　額合計為一百萬八千元，上開不當得利金係因被上訴人三人共同侵害所致，為此
　　爰依不當得利之法律關係求為命被上訴人連帶給付上訴人一百萬八千元，暨自起
    訴狀繕本送達翌日起至清償日止，按年息百分之五計算之利息；並自九十二年八
    月一日起至返還系爭土地之日止，按月連帶給付一萬六千八百元，及按年息百分
    之五計算之利息之判決等語。
二、被上訴人則以：系爭土地上之建物共有六間，上訴人與被上訴人丁○○及訴外人
    陳政初於六十三年間、六十八年八月二十七日就系爭土地簽定分割協議書，於七
    十六年以前，土地上建物均由被上訴人丁○○管理，惟因上訴人夫妻回來要求收
    租，被上訴人丁○○認共有物是大家的，所以同意土地上之四間建物租金由上訴
    人收取，即自七十六年六月四日以後分管，上訴人開始收上訴人的房租，之前的
    租金被上訴人丁○○亦已和上訴人結算清楚，支付十萬七千九百零三元，不容上
    訴人否認，上訴人與訴外人陳政初均將其分管部分自行出租收益，被上訴人丁○
    ○則將其分管部分與被上訴人戊○○交換使用，系爭土地既有分管協議，被上訴
    人丁○○就其分管部分自有單獨使用收益及管理之權，被上訴人丁○○與被上訴
    人戊○○交換土地使用，應屬其權利範圍內之管理行為，被上訴人丁○○分管之
    共有土地面積縱超出其持分面積，乃係共有人間對於共有物使用收益方式之合意
    ，在未經合意解除分管契約前，分管契約仍屬有效，被上訴人丁○○即得使用分
    管土地，被上訴人戊○○既是與有管理權人交換土地使用，與被上訴人陳孟汝即
    非無法律上之原因而受利益等語置辯。
三、本件上訴人主張坐落台南縣佳里鎮○里段一０八九地號土地，係上訴人與被上訴
    人丁○○及訴外人陳政初所共有，上訴人應有部分為二分之一，被上訴人丁○○
    及訴外人陳政初之應有部分各四分之一，被上訴人丁○○占用系爭土地面積超過
    其應有部分比例，並交由被上訴人戊○○及陳孟汝占有使用，致上訴人不足使用
    土地折算應有部分比例合計達二十四平方公尺等情，業據上訴人提出土地登記謄
    本、台南縣佳里鎮地政事務所土地複丈成果圖、照片等件在卷可參（見原審補字
    卷第八、九頁、第二七至二九頁、訴字卷第七十、一一五頁），復為被上訴人所
    不爭執，應堪信上訴人此部分之主張為真實。
四、上訴人另主張被上訴人丁○○、戊○○、陳孟汝三人上開占用超過被上訴人丁○
    ○應有部分比例二十四平方公尺部分，係屬無權占有云云，則為被上訴人所否認
    ，並辯稱上訴人與被上訴人丁○○及其他共有人早有分管協議，伊等並未受有利
    益等語，則本件所應審究者厥為系爭土地共有人間是否存在有分管之約定？
五、按法院於確定判決理由中，就訴訟標的以外當事人主張之重要爭點，本於當事人
    辯論之結果，已為判斷時，除有顯然違背法令之情形，或當事人已提出新訴訟資
    料，足以推翻原判斷之情形外，應解為在同一當事人就與該重要爭點有關所提起
    之他訴訟，法院及當事人對該重要爭點之法律關係，皆不得任作相反之判斷或主
    張，以符民事訴訟上之誠信原則（最高法院八十四年度台上字第二五三０號、八
    十八年度台上字第五五七號判決可資參照）；經查：
（一）被上訴人丁○○、上訴人丙○○、訴外人陳泉桂及陳泉庚於六十三年三月九日
      共同簽訂之合約書，其簽約目的在解決「財產分配」，其中就系爭土地（即一
      ０八九地號土地）係約定：「１以用四份分配甲（按即丁○○）乙（陳泉桂）
      丙（丙○○）丁（陳泉庚）各得乙份。２乙方應得金額每坪以一萬八千元價格
      即日售與丙方，交款方式由乙丙雙方協定。３甲丁兩方各得四分之一部分，合
      併丙方之四分之二互相協議及處分，將所得價款按各所約分額平分。」等情，
      有合約書一件在卷可佐（見原審訴字卷第八二至八五頁）；又被上訴人丁○○
      、上訴人丙○○、訴外人陳泉桂、陳泉庚於六十八年八月二十七日另行簽訂之
      協議書第一條亦載明：「關於系爭佳里鎮○里段一０八九地號建地原合約約定
      為丁○○、陳泉桂、丙○○、陳泉庚共同處分，今再協議共同處分辦法為該筆
      建地最南端界線前面量起三公尺留存路地外，其餘共同出售。任何一方都可物
      色承購者當面談價，如擬買之價格任何一方不同意者，應由不同意之一方於乙
      個月內承購：：」等情，此有協議書一件附卷可參（見原審訴字卷第五三至五
      四頁），並為兩造所不爭執，是就上開合約書及協議書之內容以觀，顯係系爭
      土地共有人（含上訴人及被上訴人丁○○），就如何處分土地約定事項，形之
      於書面，顯未涉及土地分管事宜，應堪肯認。
（二）惟於另案即台灣台南地方法院八十年度訴字第二三一號，上訴人對於被上訴人
      戊○○、被上訴人陳孟汝請求排除侵害事件，於原審法院審理時上訴人即陳稱
      ：「被告（按即戊○○、陳孟汝）使用之面積超過原告（按即上訴人）共有之
      持分。系爭地上之機車店、水族館、羊肉店之租金原由我在收，後來因被告超
      過丁○○之持分，陳政初就來和我爭水族館之租金，：：我就想既然有糾紛，
      就把被告多占用部分要回來，如果那三間租金都讓我收，剛好跟我應有部分相
      符，也跟三年前之分管契約相符合」等語（見上開民事案件訴字卷第五四頁筆
      錄），業經本院調閱上開民事事件歷審卷宗核閱屬實，是上訴人亦肯認共有人
      間在七十六年即約定分管，伊並執此向承租人收取租金。
（三）又訴外人即系爭土地共有人陳政初，以上訴人丙○○及訴外人陳美玉為被告請
      求遷讓房屋等事件（台灣台南地方法院八十一年度營簡字第二三六號），其中
      訴外人陳政初起訴係主張系爭土地共有人丙○○、丁○○、陳政初於七十六年
      八月協議，系爭土地上之建物（佳里鎮○○路三二六號）海洲水族館歸陳政初
      分管，出租予訴外人陳美玉，延平路三二二號歸丁○○分管（現由陳孟汝、戊
      ○○占有使用），餘日進機車行、昭陽犬舍、羊肉店歸丙○○分管一情，有民
      事起訴狀附於該案卷宗可按（見上開民事案件訴字卷第六頁）。上訴人於原審
      法院審理時到場先後陳稱：「延平路三二六號坐落的土地及地上建物均是歸伊
      分管」及「確實在七十六年間口頭約定分管」等語（見上開民事案件營簡字卷
      第二五頁、訴字卷十一反面頁筆錄），另一共有人陳政初亦到場先後供稱：「
      請求權基礎係七十六年已有分管：：」、「從七十六年七月五日開始分管，但
      無書面約定，僅口頭約定」等語（見上開民事案件營簡字卷第四六頁、訴字卷
      第十一頁反面筆錄）；此外訴外人即承租人陳美玉於原審法院審理時則到場供
      述：「伊是與丙○○簽立租約，房租也是交給丙○○，房子原是丁○○與我簽
      約，之後為丙○○。．．．，後來丙○○說房子又輪到他，所以我才把房租交
      給丙○○」等語（見上開民事案件訴字卷第二二頁筆錄）。嗣一審法院判決後
      ，案經上訴，訴外人陳美玉復於準備程序時到場陳稱：「最先於七十六年向丁
      ○○租了一、二個月，然後向丙○○租，後來又向陳政初租了二、三年，這次
      又向丙○○租了二、三年」。陳政初則再次陳稱：「七十六年六月分管」，丙
      ○○則稱：「約五、六年前要回房子」（見上開民事案件上字卷第三七頁、三
      八頁筆錄）。至於被上訴人丁○○於本院行準備程序時亦到場供證：「六十三
      年財產仍由伊管理，七十六年六月丙○○夫婦來伊辦公室說他們自己管理，就
      交還他管理，但陳政初也有房屋產權，租金全由他收，我認為不可以，應該一
      間給陳政初收，他也同意」等情（見上開民事案件上字卷第八五頁筆錄），業
      經本院調閱上開民事事件歷審卷宗核閱屬實。
（四）復查系爭一０八九地號土地自六十八年起迄至七十六年六月四日止，由被上訴
      人丁○○出租予第三人吳玉生等人而收取之租金，併期間支出費用等明細，已
　　　由被上訴人丁○○製作房租收支計算表交付上訴人者，並據被上訴人提出而為
　　　上訴人所不爭執真正之前開計算表影本在卷可憑（見原審卷第一四三頁）。
（五）綜上，上訴人丙○○於另案台灣台南地方法院八十一年度營簡字第二三六號遷
      讓房屋事件審理時始終自陳系爭土地之共有人已有分管之口頭協議，已如前述
      ，再參酌系爭土地共有人之一陳政初於該案之審理時亦自始供承：自七十六年
      六月間已有分管之口頭約定。另被上訴人就系爭一０八九地號土地出租予第三
      人而收取之租金明細，係自六十八年起迄至七十六年六月四日止者，其出租之
      時間點與上訴人及訴外人陳政初於前開遷讓房屋事件之供述並無不合，雙方及
      其他共有人若未就嗣後之分管事宜達成合意，上訴人何以就系爭土地之嗣後收
      益未再要求詳列收支明細並予以結算，以明權益，堪信系爭一０八九地號土地
      共有人係自七十六年六月間就彼此分管位置及房屋租金之收取事項，已有口頭
      上之協議者甚明。是則本件被上訴人丁○○、上訴人丙○○、訴外人陳泉桂、
      陳泉庚於六十三年三月九日共同簽訂之合約書及於六十八年八月二十七日協議
      書，核係就如何處分系爭土地而為約定，並未涉及土地分管事宜亦如前述，並
      已為台灣台南地方法院七十九年度訴字第一八四七號、八十九年度重訴字第五
      二０號分割共有物事件歷審法院認定上開合約書及協議書係就系爭土地為分割
      之協議，至另案台灣台南地方法院八十年度訴字第二三一號排除侵害民事判決
      雖據上開合約書、協議書，認定兩造間就系爭一０八九地號土地已有分管之約
      定，其中就認定分管之時間認定係上開合約書成立之時，惟上開事實之認定，
      並未涉及訴訟標的法律關係，且經本院調查之結果，亦足以推翻上開判決所認
      定分管時間之判斷，揆諸前開說明，本院自不受上開判決就分管之時間認定之
      拘束。是綜合上情，系爭土地共有人間就系爭土地於七十六年六月間已有分管
      之口頭約定者，與實情相符，是被上訴人此部分主張，亦堪信實。
六、復按共有物，除契約另有訂定外，由共有人共同管理之。民法第八百二十條第一
    項定有明文；又共有物分管契約係共有人就共有物管理方法所成立之協議，依民
    法第八百二十條第一項規定，應由共有人全體共同協議訂定之。其未定有分管期
    限者，因終止分管契約係關於共有物管理方法之變更，自須經共有人全體同意，
    始得為之，自難認各共有人得隨時終止分管契約（最高法院八十九年度台上字第
    五八五號判決可資參照），本件系爭土地既經共有人約定分管位置，其中就被上
    訴人戊○○、陳孟汝等人占有使用共有人之一即被上訴人丁○○分管之部分，不
    論是否超出被上訴人丁○○應有部分之比例，既為土地共有人共同約定由被上訴
    人丁○○使用管理，被上訴人戊○○、陳孟汝復經被上訴人丁○○同意使用，即
    無不當得利可言。此外上訴人復未積極舉證證明系爭土地分管契約業經終止，被
    上訴人抗辯其等本於系爭土地分管契約而占有土地，並非無權占有等語，應為可
    採。
七、綜上，被上訴人所辯尚堪採信，是上訴人本於不當得利法律關係，請求被上訴人
    應連帶給付起訴時起回溯五年內相當租金之不當得利金計一百萬八千元，及自起
    訴狀繕本送達翌日起至清償日止，按年息百分之五計算之利息；並自九十二年八
    月一日起至返還系爭土地之日止，按月連帶給付一萬六千八百元，及按年息百分
    之五計算之利息為無理由，應予駁回，上訴人之訴既經駁回，其假執行之聲請亦
    失所依附，應併予駁回。原審為上訴人敗訴之判決，及駁回其假執行之聲請，並
    無不合。上訴意旨指摘原判決不當，求予廢棄改判，為無理由，應予駁回。
八、本件事證已臻明確，兩造其餘攻擊防禦方法，不影響本件判決結果，爰不一一論
    述，併此明。
九、據上論結，本件上訴為無理由，依民事訴訟法第四百四十九條第一項、第七十八
    條，判決如主文。
中　　　華　　　民　　　國　　九十三　　年　　　三　　　月　　二十三　  日
　　　　　　　　　　　　　　　　　　臺灣高等法院臺南分院民事第二庭
~B1審判長法官　吳　　志　　誠
~B2　　　法官　李　　素　　靖
~B3　　　法官　周　　素　　秋
右為正本係照原本作成。
不得上訴。
中　　　華　　　民　　　國　　九十三　　年　　　三　　　月　　二十四　  日
~B法院書記官　劉　　清　　洪
